【裁判字號】    95,重訴,113
【裁判日期】    951120
【裁判案由】    給付借款
【裁判全文】
臺灣臺南地方法院民事判決             95年度重訴字第113號
原      告  第一商業銀行股份有限公司
法定代理人  甲○○
訴訟代理人  張天良律師
            丙○○
            乙○○
被      告  丁○○
訴訟代理人  王正宏律師
複代理  人  黃昭雄律師
上列當事人間請求給付借款事件，經本院於民國95年11月7日言
詞辯論終結，判決如下：
    主  文
被告應給付原告新臺幣壹仟零貳拾貳萬玖仟壹佰伍拾肆元，及自
民國九十四年十月二十二日起至清償日止，按週年利率百分之三
點三九五計算之利息，暨自民國九十四年十月二十二日起至清償
日止，逾期在六個月以內者，按上開利率百分之十，逾期超過六
個月者，按上開利率百分之二十計算之違約金。
訴訟費用由被告負擔。
本判決於原告以新台幣參佰肆拾萬壹仟元供擔保後，得假執行。
但被告如於執行標的物拍定、變賣前以新臺幣壹仟零貳拾貳萬玖
仟壹佰伍拾肆元為原告預供擔保者，得免為假執行。
    事實及理由
一、按訴狀送達後，原告不得將原訴變更或追加，但擴張或減縮
    應受判決事項之聲明者，不在此限，民事訴訟法第255條第1
    項第3款定有明文。本件原告起訴時，關於利息及違約金之
    起算日分別為民國94年7月10日、94年8月11日，嗣於訴訟中
    變更起算日均自94年10月22日起算，核其所為之變更係屬減
    縮應受判決事項之聲明，應准許其變更，合先說明。
二、原告主張方面：
  (一)訴外人蘇森良及蘇銘輝及被告丁○○三人為兄弟，共同經營
    輝宏企業股份有限公司 (以下簡稱輝宏公司)，輝宏公司為
    調度資金需要，乃以輝宏公司為借款人，訴外人蘇森良、蘇
    銘輝及被告丁○○等三兄弟為連帶保證人，及由三兄弟提供
    共有坐落台南市○○段1420、1421地號土地及其上門牌台南
    市○○路○段347號之建物（下稱系爭不動產）供擔保，於
    79 年1月12日與原告訂立抵押權設定契約書，設定最高限額
    新台幣（下同）28,000,000元之抵押權予原告後，陸續向原
    告借款在案。
  (二)嗣於89年5月間，輝宏公司欲將借款人變改為蘇森良，乃由
    提出之蘇森良、蘇銘輝及被告三人於89年月5月4日與原告另
    訂立他並向地政機關辦理變更登記在案。隨後蘇森良亦以個
    人名義為借款人，訴外人蘇銘輝及被告為連帶保證人，於
    89年5月9日與原告簽訂借據，向原告借款12,000,000元（下
    稱系爭借款），並約定借款期間自89年5月9日起至104年5月
    9 日止，借款利率按原告放款基本利率加百分之0.14計算，
    並隨同基準放款利率機動調整。清償方式則依年金法按月平
    均攤還本息，惟如一期違約未償付本息，即喪失期限利益，
    全部借款債務均視為到期，除須一次償還剩餘本金及按約定
    利率計付利息外，其逾期在6個月以內，按上開利率百分之
    10 ，逾期超過6個月者，按上開利率百分之20加計違約金。
    而蘇森良借得之金額則全用以償還輝宏公司先前向原告所借
    款項12,000,000元。
  (三)茲因系爭借款自94年7月10日即未按期償付，依約業已喪失
    期限利益，債務視為到期，借款人及連帶保證人負有將剩餘
    本金10,229,154元、遲延利息及違約金連帶清償原告之義務
    。惟經原告催討，上開債務人均未清償。原告為此曾向法院
    聲請支付命令，除被告部分因聲明異議，致未確定，其餘債
    務人部分均已確定。茲因原告另將蘇森良、蘇銘輝及被告等
    三人存放於原告處之存款債權抵銷系爭借款之利息及違約金
    債權，爰就剩餘不足部分，依據連帶保證之法律關係請求被
    告負償還之責。
  (四)聲明：被告應給付原告10,229,154元，及自94年10月22日起
    至清償日止，按年息百分之3.395計算之利息，暨自94年10
    月22日起至清償日止，逾期在6個月以內者，按上開利率百
    分之10，超過6個月者，按上開利率百分之20計算之違約金
    ；原告願供擔保，請准許假執行。
三、被告答辯方面：
  (一)伊不否認曾與訴外人蘇森良及蘇銘輝共同提供系爭不動產供
    擔保，設定最高限額28,000,000元之抵押權予原告後，擔保
    輝宏公司對於原告之借款債權。但其嗣後並未同意將擔保債
    務之債務人由輝宏公司變更為蘇森良，且原告提出89年5 月
    4日訂立之他項權利變更契約書，其上關於被告之印文亦非
    被告所有。
  (二)原告雖以依據被告簽訂之授信約定書，只要印文相符即可云
    云，然授信約定書乃原告自行訂製，屬於定型化契約，約定
    之內容如有明顯不公平之處，依民法第217條之1規定，應為
    無效。再者，被告於89年1月10日簽訂之授信約定書並無具
    體約定使用印鑑可代替本人簽名或本人已有授權之規定，僅
    於第11條有約定請求返還或更換擔保物及其有關文件者之情
    形下，得憑印鑑准予返還或更換而已，換言之，於借據上簽
    立保證債務之情形不得僅憑印鑑為之。
  (三)至原告提出之印鑑卡部分，其上文字記載均為原告片面製作
    ，為定型化契約，對於被告而言本有先天之不平等，故有明
    顯不平等之條款，同依民法第217條之1規定，應解釋為無效
    。再者，本件繫屬保證債務爭議，並非印鑑卡上所載票據或
    借款債務，更非憑證，原告不得以印鑑卡之約定擴張適用於
    本件保證債務糾紛。
  (四)系爭借款部分，被告否認有同意擔任連帶保證人，且原告提
    出之借據，關於被告簽名部分，既非被告字跡，印文亦非被
    告所有。另系爭借款嗣後於92年11月10日、93年10月間向原
    告申請變更還款付息條件之約定書，其上關於被告之簽名及
    印文均非被告所寫或所有。
四、本件經辯論及證據調查，兩造對於下列事實不爭執：
  (一)被告及訴外人蘇銘輝、蘇森良於79年1月間擔任連帶保證人
    ，並提供三人共有之系爭不動產為擔保物，設定本金最高限
    額28,000,000元之第一順位抵押權予原告，用以擔保訴外人
    輝宏公司對於原告之債務。該筆借款之借據，其上關於被告
    簽名並非被告所寫。
  (二)輝宏企業股份有限公司自79年2月6日起即陸續向原告借款及
    還款，最後一筆借款為87年5月6日所借，輝宏企業股份有限
    公司目前對於原告並無借貸債務。
  (三)上開被告與訴外人蘇銘輝、蘇森良共有之房地，已於89年5
    月5日向地政機關申請辦理債務人變更登記，並由地政機關
    受理後，將債務人由輝宏企業股份有限公司變更登記為蘇森
    良在案。
  (四)蘇森良於89年5月9日向原告借款12,000,000元（即系爭借款
    ），並約定借款期間自89年5月9日起至104年5月9日止，利
    率按原告基本放款利率加年率0.14﹪按月計付，且如有遲延
    還款或付息即喪失期限利益，債務視為到期，應全數清償，
    並自逾期之日起，在6個月內按約定利率10﹪；逾期超過六
    個月，按約定利率20﹪計付違約金。
  (五)系爭借款於92年11月10日申請變更還本付息方式，該變更約
    定書關於被告簽名部分，並非被告所簽名。
  (六)系爭借款於93年10月間申請變更還本付息方式，該變更約定
    書關於被告簽名部分，並非被告所簽名。
  (七)系爭借款於94年9月間申請變更還本付息方式。
  (八)被告曾於89年1月10日前往原告營業處所申請變更印鑑，並
    於印鑑卡及約定書上簽名。
  (九)94年9月間簽訂之「購屋貸款借據條款變更申請書」及「購
    屋貸款借據條款變更約定書」，其上關於「丁○○」之簽名
    為被告所親簽。上開二份書面均未記載變更還款之條件及期
    間，係空白未填寫。
五、本件原告主張被告為系爭借款之連帶保證人，且系爭借款業
    已屆期而未清償，爰依據連帶保證之法律關係請求被告負償
    還之責，並提出借據、放款貸放申請書、轉帳收入傳票、印
    鑑卡、約定書、借款申請書、購屋貸款借據條款變更申請書
    （92年11月10日簽立）、購屋貸款借據條款變更約定書（92
    年11月10日簽立）、購屋貸款借據條款變更申請書（93年10
    月26日簽立）、購屋貸款借據條款變更約定書（94年9月簽
    立）及購屋貸款借據條款變更申請書（94年9月簽立）為證
    。被告雖不否認94年4月間簽立之購屋貸款借據條款變更申
    請書及約定書均為被告親自簽名，然否認擔任系爭借款之連
    帶保證人，辯稱：伊並未於借據、92年11月10日、93年10月
    26日簽立之購屋貸款借據條款變更申請書及92年11月10日購
    屋貸款借據條款變更約定書上簽名，印文亦非被告所有云云
    。且系爭不動產於89年5月5日變更債務人為蘇森良之行為有
    無效原因，原告不得請求被告負連帶保證責任等語。是本件
    爭執要點厥為：(一)被告是否為系爭借款之連帶保證人，對系
    爭借款已到期應償還之本金、利息及違約金債務應負清償責
    任？(二)系爭不動產於擔保債務過程中，變更擔保債務人為蘇
    森良之行為是否有無效原因？如有，該無效原因，是否足以
    影響本件原告之請求？
  (一)經查原告提出之借據，其上借款人「蘇森良」及連帶保證人
    「蘇銘輝」、「蘇森良」之簽名，以肉眼觀之，「蘇」字部
    分寫法均相同，其餘字跡運筆方式亦甚相似，應係由同一人
    所寫。再將上開借據關於被告之簽名與被告於89年1月10 日
    申辦變更印鑑時留存於印鑑卡及約定書上之簽名（兩造均不
    爭執印鑑卡及約定書之簽名為被告所寫）相比對，筆劃順序
    則有明顯不同，字跡亦非相似，堪認為不同人所寫，是被告
    辯稱未於系爭借款借據上簽名之事實，固可認定。
  (二)惟該借據上另有被告印文一枚，且該印文與被告於89年1 月
    10日變更印鑑而留存於印鑑卡及約定書上之印文相比對，互
    核相符，為相同之印文。被告對此雖辯稱：伊89年 1月10日
    前往原告營業處所變更印鑑，只是簽個名字，並未蓋章，印
    章亦非伊所有云云。然被告既為變更印鑑而前往原告營業處
    所辦理相關手續，豈有未攜帶印章前往之理？且印鑑卡之格
    式，係於上方記載印鑑二字，中間為空白處，下方則供申請
    人簽名及填載住址之用（參見卷121頁），依一般人之通常
    智識程度，均能理解，中間之空白處係供留存個人印鑑之用
    ，如被告未於空白處留存個人印鑑，自不可能完成申辦手續
    。且被告嗣後亦陳稱：‧‧，跟銀行往來的印章也放在裡面
    ，抽屜的鑰匙只有我與蘇森良持有，‧‧重要的印章都放在
    抽屜內，我有到抽屜查看確實有這這顆印章，‧‧等語。足
    見留存於印鑑卡上之印章係由被告占有及保管，是其否認借
    據上之印文為其所有，顯為卸責之詞，不足採信。
  (三)被告雖又辯稱：原告提出之授信約定書，為其片面製作之定
    型化契約，如單憑借據上之印文即認定被告為系爭借款連帶
    保證人，顯失公平，該授信約定書之約定應為無效云云。惟
    按我國一般金融機構就貸放款業務，標準作業程序均採自行
    建制之「印鑑制度」，即以留存之印文表彰授權制度，為金
    融機構之慣例，是故金融機構於印鑑建立之初無不慎重辦理
    ，立印鑑人則應審慎保管個人印鑑，同時雙方並約定立印鑑
    人與銀行往來，究係親自或委請他人辦理貸款或保證等手續
    皆無不可，以簡化借貸程序、便利大眾及兼顧交易安全，此
    亦為大眾周知之事實。是以，原告提出之印鑑卡載明「茲將
    本人使用於各種票據、借據等一切憑證之印鑑蓋於背面，並
    留存為據，同時聲明凡各種票據、借據及一切憑證上之印文
    與本留存印鑑相符，即生效力」，或授信約定書第11條亦載
    明「凡持有貴行發給立約人之擔保物收據或保管證或立約人
    印鑑，前往貴行請求返還或更換擔保物及其他有關文件者，
    均視為立約人之代表人，貴行得准予返還或更換之」等內容
    ，均符合金融慣例並兼顧交易便利性及安全性，難認有顯失
    公平之處，應為有效。
  (四)又系爭借款之借據除蓋有被告留存於印鑑卡之印文外，借款
    期間因未能按期攤還本息，借款人及連帶保證人乃於92年、
    93年及94年分別向原告提出申請變更借據條款手續，並於購
    屋貸款借據條款變更申請書或購屋貸款借據條款變更約定書
    上簽名或蓋印。其中92年、93年購屋貸款借據條款變更申請
    書及約定書上關於被告之印文均與上開變更印鑑時留存於印
    鑑卡之印文相符。被告於本院訊問時，亦自認94年9月簽立
    之購屋貸款借據條款變更申請書及購屋貸款借據條款變更約
    定書，其上關於被告之簽名為其字跡無誤，並陳稱：因伊母
    親要求兄弟間不要吵架，要伊前往銀行簽字把事情處理掉，
    伊母親告知一銀（即原告）有借款再催了，而伊當時開立在
    銀行帳戶內的錢也被銀行扣款，故希望借錢的部分先還利息
    就好，這段期間儘早把房子處理掉等語。及對本院詢問當時
    是否知悉簽立申請書及約定書之目的？答稱：先繳利息不還
    本。蘇森良除向原告借錢，還向華南銀行及其他銀行借貸，
    金額約6,000萬元。當時申辦過程是我自己去的，其他人的
    部分已經寫好了‧‧等語（參見被告於95年7月20日言詞辯
    論之筆錄）。更足徵，被告明知系爭借款債務存在，且為爭
    取時間處理系爭借款之擔保品，以利清償債務，而前往原告
    營業處所申請變更借款條件（即先繳息不還本）之情。
  (五)綜上調查，系爭借款之借據雖非被告親自簽名，但借據上之
    印文及92、93及94年間辦理購屋貸款借據條款變更申請書及
    約定書上之印文均與被告留存於印鑑卡上之印文相符，且知
    悉原告催討本件借款債務之情形下，於94年間親自前往原告
    營業處所辦理購屋貸款借據條款變更申請及於約定書上簽名
    之事實，已足認定被告知悉本件借款，並同意擔任系爭借款
    連帶保證人之事實。
六、另被告辯稱：伊與訴外人蘇銘輝、蘇森良於79年5月間共同
    提供系爭不動產為擔保品，以擔保輝宏公司對於原告之借款
    ，並設定本金最高限額28,000, 000元之第一順位抵押權予
    原告。伊嗣後並未同意將擔保義務人變更為蘇森良，原告提
    出之他項權利變更契約書其上關於被告之印文並非被告之印
    鑑，原告不得請求被告負連帶返還借款責任云云。惟查，原
    告提出之他項權利變更契約書，其上關於被告部分之印文固
    於79年5月間辦理抵押權設定契約之上之印文不符，但與被
    告於89年1月10日向原告申辦印鑑遺失，並於印鑑卡留聞知
    印文相符，難認被告不知變更債務人一事。且縱使被告所述
    屬實，亦僅影響系爭不動產可否擔保系爭借款債務之清償，
    與被告是否應對系爭借款負連帶保證人之責無關，被告以此
    抗辯原告不得請求被告清償系爭借款，自無理由。
七、綜上所陳，被告為系爭借款連帶保證人，且系爭借款自94年
    7月10日起即未按期償付本息，業已喪失期限利益，債務視
    為到期。原告於借款屆期後，先將借款人蘇森良及連帶保證
    人即蘇銘輝與被告等三人存放於原告之存款債權抵銷系爭借
    款之利息及違約金債權（抵充之順序於借據第11條另有約定
    ），並就剩餘不足部分，依據連帶保證之法律關係請求被告
    負償還之責，自屬有據。從而，原告請求被告給付10,229,1
    54元，及自94年10月22日起至清償日止，按年息百分之3.39
    5計算之利息，暨自94年10月22日起至清償日止，逾期在6個
    月以內者，按上開利率百分之10，超過6個月者，按上開利
    率百分之20計算之違約金，為有理由，應予准許。
八、本件事證已臻明確，兩造其餘攻擊防禦或舉證，核與判決結
    果無影響，已如贅述必要，併此說明。
九、本件兩造均陳明願供擔保，聲請宣告假執行或免為假執行，
    經核均無不合，爰分別酌定相當擔保金額准許之。
十、結論：原告之訴為有理由，依民事訴訟法第78條、第390條
    第2項、第392條，判決如主文。
中    華    民    國    95    年    11    月    20    日
                  民事第五庭    法  官  許蕙蘭
以上正本係照原本作成
如對本判決上訴，須於判決送達後20日內向本院提出上訴狀
中    華    民    國    95    年    11    月    21    日
                                書記官  黃鋕偉


司法院資訊處製作；財團法人民間司法改革基金會備份。
